臺灣新竹地方法院民事判決　　　　　　　100年度訴字第197號
原　　　告　大眾商業銀行股份有限公司
法定代理人　陳建平
訴訟代理人　葉雨民
　　　　　　鄧恒志
　　　　　　林文華
被　　　告　莊何秀堂
　　　　　　莊誌豪即莊世民
上列當事人間請求確認債權不存在事件，本院於民國100年7月1
日辯論終結，本院判決如下：
    主  文
被告間就如附表所示土地，於民國九十一年六月十四日經新竹縣
竹東地政事務所收件字號「九十一年東地字第０九一四八０號」
所為抵押權設定之物權行為應予撤銷。
被告莊何秀堂應塗銷如前項所示之抵押權登記。
訴訟費用由被告負擔。
    事實及理由
甲、程序部分：
一、按訴狀送達後，原告不得將原訴變更或追加他訴，但請求之
    基礎事實同一者，不在此限。民事訴訟法第255 條第1項 第
    2 款定有明文。所謂請求之基礎事實同一，係指變更或追加
    之訴與原訴之主要爭點有其共同性，各請求利益之主張在社
    會生活上可認為同一或關連，而就原請求之訴訟及證據資料
    ，於審理繼續進行，在相當程度範圍內具有同一性或一體性
    ，得期待於後請求之審理予以利用，俾先後兩請求在同一程
    序得加以解決，避免重複審理，進而為統一解決紛爭者，即
    屬之（最高法院90年度台抗字第2 號裁判要旨參照）。本件
    原告起訴時，原以預備合併之訴提出先、備位聲明，先位之
    訴係主張被告間所為抵押權設定之行為涉有通謀虛偽意思表
    示而無效之情事，備位之訴則係主張被告間之抵押權設定行
    為損及原告之債權，並均聲明請求確認該抵押權暨其所擔保
    之債權不存在並塗銷被告間之抵押權登記。嗣原告於民國
    100 年7 月1 日言詞辯論期日撤回前開先位聲明，並變更訴
    訟標的請求依民法第244 條第1 項、第4 項規定，判決如主
    文第1 、2 項所示。原告先後二訴，均係本於被告間就如附
    表所示土地設定新臺幣（下同）150 萬元之普通抵押權，並
    經新竹縣竹東地政事務所於91年6 月14日辦畢抵押權登記（
    下稱系爭抵押權），致原告縱對附表所示土地為強制執行，
    亦因系爭抵押權之存在而無法受償，系爭抵押權設定行為應
    予塗銷之基礎事實，故原告先後二訴之基礎事實同一，揆諸
    前揭規定及說明，應予准許。
二、本件被告莊何秀堂、莊誌豪即莊世民經合法通知，未於最後
    言詞辯論期日到場，核無民事訴訟法第386 條各款所列情形
    ，爰依原告之聲請，准由其一造辯論而為判決。
乙、實體部分：
壹、原告起訴主張：
一、緣被告莊誌豪即莊世民邀同訴外人鄭金蓮為連帶保證人，於
    88年6 月28日與原告簽訂借據，向原告借款420 萬元，約定
    借款期間自88年7 月3 日起至108 年7 月3 日屆滿，利息按
    週年利率7.8 ﹪機動利率計算，如未依約按期清償本息時，
    全部借款視為到期，被告莊誌豪除應給付按上開利率計算之
    利息外，並應加給逾期於6 個月內，按上開利率10% ，逾期
    於6 個月以上，按上開利率20% 計算之違約金。惟被告莊誌
    豪自89年12月4 日起即未按期還款，依約借款應視為全部到
    期，故原告乃對被告莊誌豪提供之擔保品為強制執行，惟執
    行所得價款仍不足清償積欠原告之債務，被告莊誌豪現尚積
    欠原告1, 605,125元及自92年6 月3 日起計算之利息、違約
    金未為清償。
二、又原告曾於90年7 月16日以本院90年度執字第4022號強制執
    行案件聲請就被告莊誌豪所有坐落新竹縣北埔鄉○○段973
    、974 地號土地（即附表編號2 、3 之土地）為強制執行，
    後因執行無實益，由新竹縣竹東地政事務所於91年5 月22日
    塗銷查封登記，詎料被告莊誌豪隨即於同年6 月14日將如附
    表所示土地設定150 萬元之抵押權予被告莊何秀堂，顯已損
    害原告債權。另依被告莊何秀堂所陳自80幾年間借款與被告
    莊誌豪，至設定系爭抵押權時即已沒錢再出借給被告莊誌豪
    等情，參諸最高法院51年台上字第3528號判例意旨，被告間
    縱有借貸關係，亦係發生於設定抵押之前，借貸行為與設定
    抵押權行為並無對價關係，亦足堪認定被告間之系爭抵押權
    設定為無償行為。故原告自得基於債權人地位，依民法第
    244 條第1 項規定，請求撤銷被告間設定系爭抵押權之物權
    行為。
三、至被告辯稱渠2 人間確有借貸關係，並提出被告莊何秀堂於
    北埔鄉農會及北埔郵局之帳戶交易明細為證，惟該交易明細
    上所列現金提款交易，均無從看出款項之用途，自無從以上
    開交易明細證明被告間之借貸關係存在。被告既未能證明於
    系爭抵押權設定時，渠等間確有交付借款之行為，則被告間
    所為設定系爭抵押權之行為，已損及原告之債權，原告自得
    訴請撤銷，並依民法第244 條第4 項規定，請求被告莊何秀
    堂塗銷系爭抵押權登記。
四、爰聲明：如主文。
貳、被告均未於最後言詞辯論期日到場，據渠等先前到場所為答
    辯如下：
一、被告莊誌豪部分：自85、86年間開始陸續向被告莊何秀堂借
    款，至91年間設定系爭抵押權時，總計積欠被告莊何秀堂15
    0 萬元左右，借款約10餘次，最大一筆借40萬元，其餘2 、
    30 萬 元借款數次，至今均未償還，故被告莊誌豪才將如附
    表所示土地設定系爭抵押權以擔保借款之清償，且抵押權設
    定後還陸續向被告莊何秀堂借款，目前共欠莊何秀堂約150
    萬元至180 萬元。被告莊誌豪雖積欠原告債務，然確有向被
    告莊何秀堂借款，原告之主張，顯不可採。
二、被告莊何秀堂部分：被告莊誌豪約於80幾年間開始借款，借
    款時間、次數都忘記了，除一次40萬元之借款外，其餘借款
    都零零星星，未逾10萬元。91年間係被告莊誌豪提議要設定
    一百多萬元的抵押權，但沒有講明要設定多少，設定系爭抵
    押權後即無款可再出借，共借被告莊誌豪170 、180 萬元。
    於被告莊誌豪未清償借款前，被告莊何秀堂不願塗銷系爭抵
    押權。
三、均聲明：駁回原告之訴。
、兩造不爭執事項：
一、被告莊誌豪即莊世民邀同訴外人鄭金蓮為連帶保證人，於88
    年6 月28日與原告簽訂借據，由被告莊誌豪向原告借款420
    萬元，約定借款期間自88年7 月3 日起至108 年7 月3 日止
    。
二、被告莊誌豪自89年12月4 日起即未按期還款，經原告出售被
    告莊誌豪提供之擔保品後仍不足清償其積欠原告之債務，被
    告莊誌豪現尚積欠1,605,125 元及自92年6 月3 日起計算之
    利息、違約金未為清償。
三、被告莊誌豪於91年6 月14日將其所有如附表所示不動產設定
    150 萬元抵押權予被告即其母親莊何秀堂。
肆、兩造爭點：
    被告二人就如附表所示土地設定系爭抵押權之行為，是否侵
    害原告債權？原告基於債權人地位主張撤銷被告二人上開設
    定系爭抵押權之行為，並塗銷系爭抵押權設定登記有無理由
    ？
伍、本院之判斷：
一、被告間就系爭抵押權之設定，應屬無償之物權行為：
（一）按債務人以其所有之不動產設定抵押權，同時向他人借貸
      款項，其設定抵押權之行為，固屬有償行為，若先有債權
      之存在而於事後為之設定抵押權者，如無對價關係，即屬
      無償行為。倘有害及債權，則債權人自得依民法第244 條
      第1 項之規定以撤銷之。最高法院51年台上字第3528號著
      有判例可資參照。
（二）本件被告莊誌豪、莊何秀堂就渠等間確有借款債權存在，
      固據被告莊誌豪提出莊何秀堂於新竹縣北埔鄉農會、北埔
      郵局之交易明細清單（審理卷第28頁至45頁）為憑。惟查
      ，該交易明細至多僅能證明莊何秀堂之帳戶內曾有金額之
      存提，對於提領出之款項作何用途，是否因借款關係而交
      付莊誌豪，實均無法證明，故被告欲以上述交易明細表證
      明渠2 人間確有借款債權存在，尚非可採。而被告間就成
      立借貸關係重要之點，即何時開始借款、借款次數、借款
      額度、最後一次借款之時間、系爭抵押權設定後有無再借
      款等問題，經隔離訊問，或謂已遺忘，或所為陳述並不相
      符（參審理卷第25頁反面至第26頁），被告莊何秀堂更稱
      「他只有跟我講說設定一百多萬元，但沒有跟我講有設定
      多少錢。」（參審理卷第27頁）。被告間若確實存有借款
      關係，何以如此？故被告稱渠等確有借款債權債務關係，
      始於91年間設定系爭抵押權云云，尚難採信。另查，原告
      曾依本院90年度執字第4022號強制執行程序，聲請對如附
      表編號2 、3 所示之土地為強制執行，因經特別變賣程序
      後之減價拍賣猶無人應買，依法視為撤回不動產執行，本
      院上開執行事件乃囑託地政事務所塗銷查封登記，並副知
      被告莊誌豪，被告莊誌豪於91年5 月22日接獲囑託塗銷查
      封函，此經本院調閱上開執行卷宗查核明確。而被告隨即
      以莊誌豪之妻鄭金蓮（即對原告債務之連帶保證人）為代
      理人，於91年6 月10日申請為系爭抵押權之設定，如被告
      間確有借款之債權債務關係存在，何以莊誌豪於附表編號
      2 、3 之不動產甫經啟封即於莊何秀堂不知實際設定金額
      之情況下，設定系爭抵押權登記之理？故被告所稱渠2 人
      間有借款之債權債務關係存在，尚難採信。
（三）縱認被告間確有借款之債權債務關係存在，惟依被告所陳
      ，渠等借款關係，係於80幾年間開始成立，而系爭抵押權
      之設定係於91年6 月14日完成登記，且設定抵押當時，被
      告莊何秀堂並不知實際設定之金額若干，設定後亦無金錢
      可供出借等情，業據被告莊何秀堂陳述明確（參審理卷第
      26頁反面、第27頁），則被告莊何秀堂於設定系爭抵押權
      時，並未再支出款項，以與被告莊誌豪設定系爭抵押權之
      行為成立對價關係，堪以認定。本件縱認被告間於系爭抵
      押權設定前有借款之債權債務關係存在，惟渠等於事後始
      為系爭抵押權之設定，且設定當時並無對價關係，揆諸前
      引判例意旨，系爭抵押權設定即屬無償行為。
二、系爭抵押權之設定，有害及原告之債權：
（一）兩造均不爭執被告莊誌豪邀同訴外人鄭金蓮為連帶保證人
      ，於88年6 月28日與原告簽訂借據，向原告借款420 萬元
      ，被告莊誌豪自89年12月4 日起即未按期還款，經原告出
      售被告莊誌豪提供之擔保品後仍不足清償積欠原告之債務
      ，被告莊誌豪現尚積欠原告1,605,125 元及自92年6 月3
      日起計算之利息、違約金未為清償等情，則原告係被告莊
      誌豪之債權人，對被告莊誌豪有債權存在自明。
（二）如附表所示土地依100 年1 月之公告現值計算，價值為
      1,27 3,773元（參審理卷第10頁至第17頁之土地登記謄本
      所載），而系爭抵押權所擔保之金額為1,500,000 元，已
      超逾系爭土地之價值。且被告莊誌豪除如附表所示土地外
      ，其餘所得每年均不逾15萬元，此經本院調取被告莊誌豪
      自92 年 起至98年止之稅務電子閘門財產所得調件明細表
      查核屬實（參審查卷第82頁至第95頁），而被告莊誌豪之
      財產為所有債權人之總擔保，於被告莊何秀堂無償設定高
      於土地價值之系爭抵押權後，原告對被告莊誌豪如附表所
      示土地，已無從再依執行程序受清償，系爭抵押權之設定
      ，自已害及原告之債權。
三、原告依民法第244 條第1 項規定，訴請撤銷被告間系爭抵押
    權設定行為，為有理由：
（一）按債務人所為之無償行為，有害及債權者，債權人得聲請
      法院撤銷之。民法第244 條第1 項定有明文。
（二）本件被告間就如附表所示土地所為系爭抵押權之設定，為
      無償行為，且已害及原告之債權，業如前述。原告於99年
      9 月28日調閱如附表所示土地之登記謄本（參審查卷宗第
      12頁至第27頁）後，隨即於同年10月18日提起本件訴訟，
      並未逾民法第245 條所定除斥期間。原告依據民法第244
      條第1 項規定，訴請撤銷被告間之系爭抵押權設定行為，
      核屬有據，應予准許。
四、原告依民法第244 條第4 項規定，訴請被告莊何秀堂塗銷系
    爭抵押權設定，為有理由：
（一）按債權人依民法第244 條第1 項規定聲請法院撤銷時，得
      並聲請命受益人或轉得人回復原狀。同法第244 條第4 項
      前段亦規定甚明。
（二）被告間因系爭抵押權設定之無償行為既經撤銷，則被告莊
      何秀堂就系爭抵押權所為之登記，即已無為登記之法律上
      原因，原告依前引規定，訴請被告莊何秀堂塗銷系爭抵押
      權登記，回復原狀，為有理由，應予准許。
五、綜上，本件被告間就如附表所示土地所為系爭抵押權設定，
    有害及原告之債權，原告依民法第244 條第1 項、第4 項規
    定，訴請撤銷被告間系爭抵押權之設定行為，並請求被告莊
    何秀堂塗銷系爭抵押權登記，洵屬有據，應予准許，爰判決
    如主文所示。
陸、本件為判決基礎之事證已臻明確，兩造其餘攻擊防禦方法，
    經審酌後，認與判決結果均不生影響，爰不一一論述。
柒、據上論結，本件原告之訴為有理由，依民事訴訟法第385 條
    第1 項前段、第78條、第85條第1 項前段，判決如主文。
中    華    民    國   100    年    7     月    20    日
                  民事第一庭  法  官  蔡孟芳
以上正本係照原本作成。
如對本判決上訴，須於判決送達後 20 日內向本院提出上訴狀。
如委任律師提起上訴者，應一併繳納上訴審裁判費。
中    華    民    國   100    年    7     月    20    日
                              書記官  蕭宛琴
┌─────────────────────────────────────────────────────┐
│附表                                                                                                      │
├──┬────────────────────────┬─┬────────────┬──────┬───┤
│編號│      土          地          坐          落    │地│  面                積  │            │      │
│    ├───┬────┬────┬────┬─────┤  ├──┬──┬──────┤權 利 範 圍 │備  考│
│    │縣  市│鄉鎮市區○   段   ○ ○  段 │地      號│目│公頃│公畝│平 方 公 尺 │            │      │
├──┼───┼────┼────┼────┼─────┼─┼──┼──┼──────┼──────┼───┤
│１  │新竹縣│北埔鄉  │  溝背  │        │   936    │田│    │    │432         │1/6         │      │
├──┼───┼────┼────┼────┼─────┼─┼──┼──┼──────┼──────┼───┤
│２  │新竹縣│北埔鄉  │  溝背  │        │   973    │田│    │    │8833.01     │1/5         │      │
├──┼───┼────┼────┼────┼─────┼─┼──┼──┼──────┼──────┼───┤
│３  │新竹縣│北埔鄉  │  溝背  │        │   974    │田│    │    │2213.06     │1/5         │      │
├──┼───┼────┼────┼────┼─────┼─┼──┼──┼──────┼──────┼───┤
│４  │新竹縣│北埔鄉  │  溝背  │        │  1096    │田│    │    │96          │1/6         │      │
├──┼───┼────┼────┼────┼─────┼─┼──┼──┼──────┼──────┼───┤
│５  │新竹縣│北埔鄉  │  溝背  │        │  1101    │田│    │    │1118        │1/6         │      │
├──┼───┼────┼────┼────┼─────┼─┼──┼──┼──────┼──────┼───┤
│６  │新竹縣│北埔鄉  │  溝背  │        │  1103    │田│    │    │517.5       │1/6         │      │
├──┼───┼────┼────┼────┼─────┼─┼──┼──┼──────┼──────┼───┤
│７  │新竹縣│北埔鄉  │  溝背  │        │  1120    │田│    │    │92.77       │1/6         │      │
├──┼───┼────┼────┼────┼─────┼─┼──┼──┼──────┼──────┼───┤
│８  │新竹縣│北埔鄉  │  溝背  │        │  1167    │田│    │    │540         │1/6         │      │
└──┴───┴────┴────┴────┴─────┴─┴──┴──┴──────┴──────┴───┘